臺灣臺中地方法院民事判決　　　　　100年度簡上字第149號
上　訴　人　施繼智
被 上訴 人　吳洪偉
上列當事人間請求返還不當得利事件，上訴人對於中華民國100
年5月1日本院臺中簡易庭99年度中簡字第2523號第一審判決提起
上訴，本院於民國100年11月11日言詞辯論終結，判決如下：
    主  文
上訴駁回。
第二審訴訟費用由上訴人負擔。
    事實及理由
壹、程序部分：
    按言詞辯論期日，當事人之一造不到場者，得依到場當事人
    之聲請，由其一造辯論而為判決，民事訴訟法第385條第1項
    前段定有明文；上開規定並為簡易判決之上訴程序所準用，
    同法第436條之1第3項、第463條亦有明文。本件被上訴人經
    合法通知，未於言詞辯論期日到場，核無民事訴訟法第386
    條各款所列情形，爰依上訴人之聲請，由其一造辯論而為判
    決。
貳、實體部分：
一、上訴人起訴主張：
（一）兩造於民國88年9月24日自願登記結婚，唯被上訴人僅有
      在89年下半年及90年上半年來台居留各半年，爾後迄今已
      失蹤9年。依被上訴人生育通知證明書，被上訴人曾經生
      過孩子，被上訴人於婚前卻未告知上訴人，可見被上訴人
      有詐欺上訴人結婚之意。而被上訴人藉結婚之名騙取之房
      產已升值至人民幣60萬元左右；被上訴人來台期間因無工
      作權，上訴人給予被上訴人之生活費分別存在泛亞銀行中
      清分行000000000000、00000000000號帳戶，至今包含利
      息應有新臺幣30多萬元。另被上訴人欲取得上訴人購自訴
      外人即被上訴人姐姐吳洪玲的房子（位於深圳市寶安六區
      寶河大廈B座806房）於91年4月28日急於離婚，因其理由
      不為當地法院採納未能得逞。嗣92年5月29日被上訴人再
      次向當地法院訴訟要求離婚，根據當地法律夫妻無同居義
      務，只要雙方分居滿2年即可判決離婚，因當時上訴人未
      出庭，被上訴人並未提出要求處理夫妻共同財產。於92年
      7月被上訴人竟趁上訴人返台時，拿其名下房產證跟管理
      處保安說，房子是被上訴人私有財產，不准上訴人進入屋
      舍，逕沒收上訴人所有估計有新臺幣10萬元左右價值之東
      西，雖上訴人經訴外人羅廣雄幫忙找律師提出訴訟追回部
      分房款，惟被上訴人卻在訴訟期間偽證、偽造公證聲明書
      、購買房屋發票及付清房款證明；另被上訴人之常住人口
      登記卡似乎亦有偽造之嫌，在在可證被上訴人確係假結婚
      真騙財。而被上訴人與訴外人即台灣人許炳森結婚，可能
      現居台北。爰依不當得利之法律關係，請求判准被上訴人
      應返還新臺幣30萬元。
（二）另於上訴審更正陳述如下：被上訴人以騙婚之舉，欲分配
      上訴人購自被上訴人姐姐之房產，該房產業經大陸判決被
      上訴人可分得一半折算約新臺幣50萬元價值，並取得上訴
      人因婚姻關係生活費所給予被上訴人在泛亞銀行中清分行
      之存款新臺幣30多萬元。惟依被上訴人生育通知證明書，
      可知被上訴人當時係已婚處於婚姻狀態，另依我國法律規
      定，被上訴人已構成重婚罪卻無法處罰，均可知被上訴人
      係假結婚真詐財，被上訴人騙婚後，請求分配上訴人在大
      陸的房產，該房產經大陸判決，被上訴人可分得一半，就
      此一半部分為人民幣10萬元，折合新臺幣約50萬元，上訴
      人於本件僅請求其中之30萬元，其餘部分不請求，另其他
      在第一審狀紙所述部分，上訴人不再主張。
二、被上訴人則於原審及上訴審均未於言詞辯論期日，亦未提出
    書狀，作何聲明或陳述。
三、本件原審對於上訴人之請求，判決全部駁回。上訴人就原審
    判決全部聲明不服，提起上訴，求為判決：1、原判決廢棄
    。2、被上訴人應給付上訴人新臺幣30萬元。3、第一、二審
    訴訟費用由被上訴人負擔。
四、本院之判斷：
    本件上訴人請求被上訴人返還不當得利新臺幣30萬元，則本
    件應審究者厥為：上訴人請求被上訴人返還不當得利新臺幣
    30萬元是否有理由？經查：
（一）按無法律上之原因而受利益，致他人受損害者，應返還其
      利益。雖有法律上之原因，而其後已不存在者，亦同。民
      法第179條定有明文。又當事人主張有利於己之事實者，
      就其事實有舉證之責任。民事訴訟法第277條前段定有明
      文。本件上訴請求被上訴人返還不當得利新臺幣30萬元，
      則依上開規定，上訴人對被上訴人有不當得利之事實，自
      應負舉證責任。本件上訴人主張被上訴人騙婚，欲分配上
      訴人購自被上訴人姐姐之房產，該房產業經大陸判決被上
      訴人可分得一半，折算約新臺幣50萬元價值，上訴人依不
      當得利之法律關係，請求被上訴人返還其中之新臺幣30萬
      元云云。然查依上訴人提出之大陸廣東省廣州市中級人民
      （2005）穗中一法民一終字第2146號民事決書影本所載：
      上訴人以因登記離婚後財產糾紛起訴，經大陸廣東省人民
      法院以民字第876號判決深圳市寶安六區寶河大廈B座806
      房產（下稱系爭房產）為夫妻共同財產，上訴人主張該房
      產價值為人民幣20萬元，因該產權登記為被上訴人所有，
      故分產後房屋判決歸被上訴人所有，再由被上訴人支付人
      民幣10萬元予上訴人；被上訴人不服提起上訴，因逾上訴
      期間而遭駁回確定。依上開判決內容可知兩造係登記離婚
      ，被上訴人依上開判決而取得系爭房產之所有權，並非無
      法律原因而受有利益，上訴人之主張，尚難採取。
（二）次按「上訴人主張因被上訴人惡意遺棄，經第一審判決離
      婚確定在案，其所收受之聘金飾物及支付之酒水費二百元
      ，依不當得利之規定，被上訴人應負返還之義務。按因離
      婚而消滅婚姻之關係，並無溯及既往之效力，在離婚前之
      婚姻關係既已成立，自不發生不當得利問題，上訴人所為
      不當得利之主張，殊難謂為有據。」，最高法院43年台上
      字第158號判例意旨參照。本件上訴人因與被上訴人登記
      離婚後所產生之財產糾紛訴訟，經法院判決上開房產歸被
      上訴人所有，則兩造婚姻雖因登記離婚而消滅，但並無溯
      及既往之效力，在離婚前之婚姻關係既已成立，被上訴人
      因婚姻關係而取得財產之法律關係，自不發生不當得利之
      問題。
（三）再按被詐欺而為意思表示者，依民法第92條第1項之規定
      ，表意人固得撤銷其意思表示，惟主張被詐欺而為表示之
      當事人，應就此項事實負舉證之責任（最高法院44年台上
      字第75號判例意旨參照）。查依上訴人所提被上訴人之生
      育通知書內容記載可知，係通知被上訴人依據大陸生育政
      策，同意於西元2000年安排生育第二個孩子，有生育通知
      書1紙在卷可參。則依該通知書內容，或可證明被上訴人
      與上訴人結婚前已有生育，但尚難證明被上訴人與上訴人
      結婚時尚有其他婚姻關係存在，而有重婚或騙婚之事實。
      又依我國民法相關規定，並無已有生育之人不得再為結婚
      之法律規定，而上訴人未能舉證證明被上訴人有何騙婚之
      事實，且上訴人亦未依民法第92條第1項為撤銷意思表示
      之主張，則上訴人上開主張，尚難採取。
（四）綜上所述，原判決以上訴人請求無理由，判決駁回上訴人
      之請求，經核並無違誤。上訴人提起上訴，指摘原判決不
      當，求予廢棄改判，無理由，上訴人之上訴，應予駁回。
五、據上論結，本件上訴為無理由，依民事訴訟法第436條之1第
    3項、第449條第1項、第78條，判決如主文。
中    華    民    國   100    年    11    月    25    日
                  民事第一庭  審判長法  官  劉長宜
                                    法  官  林學晴
                                    法  官  周玉蘭
上正本證明與原本無異。
不得上訴。
中    華    民    國   100    年    11    月    25    日
                                    書記官  董美惠